臺灣高等法院刑事判決
110年度上訴字第3186號
上  訴  人  臺灣士林地方檢察署檢察官
上  訴  人   
即  被  告  王煜銓
選任辯護人  李菁琪律師
            諶亦蕙律師
上列上訴人因被告違反毒品危害防制條例案件，不服臺灣士林地
方法院109年度訴字第535號，中華民國110年8月23日第一審判決
（起訴案號：臺灣士林地方檢察署109年度偵字第9748號），提
起上訴，本院判決如下：
    主  文
原判決撤銷。
王煜銓製造第二級毒品，處有期徒刑肆年。扣案如附表編號2所
示之物沒收銷燬，如附表編號1、3至32所示之物均沒收。
    犯罪事實
一、王煜銓知悉大麻為毒品危害防制條例所定之第二級毒品，不
    得栽種、製造及持有，於民國109年2月間，在臺北市某夜店
    向身分不明之人購得大麻種子後，竟基於製造第二級毒品大
    麻之犯意，以其位於臺北市○○區○○路000號住處作為製造大
    麻之處所，依網路上蒐集而得之相關資訊，將大麻種子泡水
    發芽，再以培養土栽種成株後，移至成長帳內，使用燈具、
    電風扇、抽氣過濾設備等控制溫度及濕度，並持續澆水、施
    肥，待大麻株長出大麻葉及大麻花後，將所收集之大麻葉、
    大麻花自然陰乾，而製造成可供施用之第二級毒品大麻製品
    ，並分別置於水桶、玻璃罐中，擬供自己施用。嗣為警於10
    9年5月28日上午10時許，持搜索票至其上址住處實施搜索，
    扣得如附表所示之大麻植株、大麻製品、大麻種子及相關設
    備器材等物，始悉上情。
二、案經臺北市政府警察局中山分局報請臺灣士林地方檢察署檢
    察官偵查起訴。
    理  由
壹、證據能力
　　本院認定犯罪事實所憑之供述證據，檢察官、上訴人即被告
    王煜銓及辯護人均同意作為證據，經本院審酌各該陳述作成
    時之情況，亦認為適當，而其他非供述證據之取得程序，並
    無違法或不當，因認均有證據能力。
貳、實體部分
一、認定犯罪事實所憑之證據及理由
　㈠上開犯罪事實，業據被告於本院審理時坦承不諱（見本院卷
    第291頁），且有如附表所示之物扣案可供佐證。而附表編
    號1至3所示之物，經檢察官送鑑結果略以：1、附表編號1所
    示植株64株，經檢視葉片外觀均具大麻特徵，隨機抽樣8株
    檢驗，均含第二級毒品大麻成分；2、附表編號2所示檢品2
    包，經檢驗均含第二級毒品大麻成分，合計淨重16.28公克
    ，驗餘淨重16.15公克；3、附表編號3所示種子4包，經檢視
    外觀均與大麻種子一致，隨機抽樣20顆進行發芽試驗，發現
    其中13顆具發芽能力，且含第二級毒品大麻成分，種子發芽
    率65％，合計淨重2.92公克，驗餘淨重2.59公克等情，有法
    務部調查局濫用藥物實驗室109年6月22日調科壹字第109230
    10450號鑑定書（見偵卷第177頁）可憑。嗣本院將附表編號
    2所示檢品2包再送鑑驗結果，其中1包（即附表編號2①）經
    拆封檢視含大麻花部位，最後驗餘淨重3.07公克；另1包（
    即附表編號2②）經拆封檢視含大麻葉部位，最後驗餘淨重11
    .96公克等情，亦有法務部調查局111年4月14日調科壹字第1
    1123202500號函及所附照片（見本院卷第211至219頁）可稽
    。此外，並有臺灣士林地方法院109年度聲搜字第448號搜索
    票、臺北市政府警察局中山分局搜索扣押筆錄、扣押物品目
    錄表（見偵卷第31至43頁）、搜索現場及查獲物品照片（見
    偵卷第51至80頁）、網路購物紀錄（見偵卷第47至49頁）、
    現場勘察採證示意圖、證物清單（見偵卷第135至139頁）、
    扣押物品清單、扣案物照片（見偵卷第145至169頁）存卷可
    證，足認被告之認罪自白與事實相符。
　㈡雖辯護人為被告之利益辯稱：1、扣案如附表編號2②所示之物
    ，經鑑定結果為大麻葉部位，被告將之置於水桶內，混有泥
    土，為栽種大麻過程中所產生之廢棄物；如附表編號2①所示
    之物，則係大麻植株成長階段枝枒中所夾藏之細小花蕾，被
    告不知其含有大麻花部位，將之置於未密封、周邊堆放垃圾
    雜物之玻璃罐內，亦視為無價值之廢物。2、被告住處位於
    陽明山區，現場未查獲乾燥設備，被告並無將大麻花或大麻
    葉予以乾燥之行為，且無證據足認附表編號2①、②所示之物
    於扣案時，已達易於施用之程度，縱被告已有製造大麻之著
    手，亦僅成立製造未遂罪等語。惟查：
　　⒈扣案如附表編號2①、②所示之物，經送鑑定結果，分別含有
      大麻花、大麻葉部位，有法務部調查局111年4月14日調科
      壹字第11123202500號函及所附照片可憑（見本院卷第211
      至219頁）。而被告係將附表編號2①之大麻花，集中放置
      在玻璃罐內；附表編號2②之大麻葉，則另外集中放置在塑
      膠水桶內，且均未混雜垃圾等情，有照片可證（見偵卷第
      59、60頁），顯已分類保存，與一般植栽丟棄所修剪或自
      然掉落花葉之處理方式迥異。縱塑膠水桶較舊、沾有泥土
      ，玻璃罐亦未密封，且周遭堆放雜物，仍難認其內所集中
      放置之大麻花、大麻葉為被告擬丟棄之物。
　　⒉毒品危害防制條例第4條製造毒品罪之「製造」，係指就原
      料、元素予以加工，使成具有特定功效之成品者而言，除
      將非屬毒品之原料加以化合而成毒品外，尚包括將原含有
      毒品物質之物，予以加工改製成適合施用之毒品情形在內
      。故對大麻植株之花、葉、嫩莖，以人工方式予以摘取、
      蒐集、清理後，再利用人為、天然力或機器設備等方法，
      以風乾、陰乾、曝曬或烘乾等方式，使之乾燥，亦即以人
      為方式加工施以助力，使之達於易於施用之程度，自屬製
      造大麻毒品之行為。查附表編號2①、②所示之物，於扣案
      時已呈現乾燥之狀態，有現場及扣案物照片可參（見偵卷
      第59、60、157頁），嗣經本院送鑑定確認，已達可施用
      之程度，亦有上揭法務部調查局111年4月14日函文可稽（
      見本院卷第211頁），稽之證人即執行搜索之警員張雅綸
      亦證稱：現場玻璃罐裡面（指附表編號2①所示之物）是乾
      燥的大麻花；我確定東西是乾燥完成；至於水桶裡的大麻
      葉（指附表編號2②所示之物）亦是乾的等語（見本院卷第
      150至153頁），足認被告縱未使用乾燥設備，亦係以自然
      陰乾之方式，使上開扣案物乾燥完成，而達於易於施用之
      程度，揆諸上開說明，自屬製造大麻既遂。辯護人所指被
      告住處位於陽明山區、現場未查獲乾燥設備等節，並不影
      響上開事實認定；另主張本案無證據足認上開扣案物已達
      易於施用之程度，應僅成立未遂云云，則屬誤會，亦不足
      採。
　㈢本案事證明確，被告犯行堪予認定。辯護人固聲請將本案查
    獲時在現場另扣得之電鍋、微波爐，送鑑有無殘留大麻成分
    云云（見本院卷第104、115頁），然製造行為中之乾燥手段
    ，本不限於使用機器工具加速乾燥，本案亦採認被告所述之
    自然陰乾方式，因認辯護人所指電鍋、微波爐，核與本案無
    涉，故無調查之必要，附此敘明。
二、論罪
　㈠新舊法比較
　　被告行為後，毒品危害防制條例於109年7月15日修正生效，
    修正前第4條第2項之法定刑為「無期徒刑或7年以上有期徒
    刑，得併科新臺幣1千萬元以下罰金」，修正後為「無期徒
    刑或10年以上有期徒刑，得併科新臺幣1500萬元以下罰金」
    ；又修正前第17條第2項規定「犯第4條至第8條之罪於偵查
    及審判中均自白者，減輕其刑」，修正後則規定「犯第4條
    至第8條之罪於偵查及歷次審判中均自白者，減輕其刑」。
    比較新舊法適用結果，修正後規定非有利於被告，依刑法第
    2條第1項前段，應適用被告行為時之修正前規定。
　㈡罪名及罪數
　　按大麻為毒品危害防制條例第2條第2項第2款所定之第二級
    毒品。是核被告所為，係犯修正前毒品危害防制條例第4條
    第2項之製造第二級毒品罪。其持有大麻種子、意圖供製造
    毒品之用而栽種大麻之低度行為，為製造大麻之高度行為所
    吸收；而製造後持有大麻之行為，為製造大麻之當然結果，
    均不另論罪。被告於密切接近之時間，在同一處所，先後製
    造如附表編號2①、②所示之大麻製品，各舉動之獨立性極為
    薄弱，依一般社會健全觀念，難以強行分離，顯係基於單一
    概括犯意所為，侵害同一法益，應評價為包括之一行為，較
    為合理，為接續犯，僅論以一罪。
　㈢刑之減輕
　　⒈修正前毒品危害防制條例第17條第2項規定「犯第4條至第8
      條之罪於偵查及審判中均自白者，減輕其刑」，係為鼓勵
      此類犯罪行為人自白、悔過，並期訴訟經濟、節約司法資
      源而設。所謂「自白」，係指被告承認自己全部或主要犯
      罪事實，承認之方式，並不以出於主動為必要，即經由偵
      、審機關之推究訊問而被動承認，亦屬自白。查被告於警
      詢時，經警詢問扣案如附表編號2①、②所示之物的來源，
      供稱：都是由我栽種之大麻植株落葉，我撿起來集中，然
      後自然陰乾（見偵卷第19頁）；那些是落葉，我蒐集起來
      放著，就自然陰乾等語（見偵卷第27頁），已坦承本案製
      造第二級毒品大麻之主要犯罪事實，且於檢察官偵 訊時
      透過辯護人表示承認製造第二級毒品（見偵卷第208、213
      頁），嗣本院審理時表明對檢察官起訴事實坦承不諱（見
      本院卷第291頁），因認被告於偵查及本院審判過程中均
      曾自白，縱被告及辯護人對於被告所為是否該當於「製造
      」及其行為是否已達既遂程度有所爭執，然此屬法律評價
      之問題，不影響被告偵審均曾自白犯罪事實之認定，合於
      修正前毒品危害防制條例第17條第2項減刑規定之適用，
      爰依該條項規定減輕其刑。
　　⒉刑法第59條所謂「犯罪之情狀顯可憫恕」，必於審酌一切
      犯罪情狀，在客觀上顯然足以引起一般同情，認為縱宣告
      法定最低刑度猶嫌過重者，始有其適用。亦即應考量被告
      之犯罪情節是否輕微，並斟酌法定最低刑度是否過於嚴苛
      ，整體判斷有無顯可憫恕之情事。又所謂法定最低刑度，
      通常固指法定最低本刑，惟遇有其他法定減輕事由之情形
      ，則應指適用其他法定減輕事由減輕其刑後之最低刑度而
      言。申言之，倘被告別有其他法定減輕事由者，應先適用
      該其他法定減輕事由減輕其刑後，猶認其犯罪之情狀顯可
      憫恕，即使科以該減輕後之最低刑度仍嫌過重者，始得適
      用刑法第59條規定酌量減輕其刑。本案被告所論之罪，經
      適用修正前毒品危害防制條例第17條第2項規定減刑後，
      最低法定刑度為有期徒刑3年6月。審酌全案情節，被告在
      住處製造大麻，並無特殊之原因與環境，對於國民健康及
      社會治安已造成相當危害，難認犯罪情節輕微，縱被告並
      無前科，其犯罪規模非大，設備技術有限，已製造完成之
      毒品數量不多，係供自己施用，無證據足認有對外擴散情
      事等，亦可在上開減刑後之最低刑度內妥適斟酌量刑，並
      無科以減刑後之最低法定刑度仍嫌過重，客觀上足以引起
      一般同情之情事，自無刑法第59條之適用餘地。辯護人以
      被告並未大規模栽種大麻、設備簡陋、技術粗糙、目的僅
      供自己施用等由，主張適用刑法第59條規定，難認有據。
三、撤銷改判之理由及科刑
　㈠原審以被告犯行事證明確，予以論罪科刑，固非無見；惟查
    ：1、本案檢察官起訴被告製造完成如附表編號2①、②（起訴
    書附表編號3，即扣案物編號13、22）所示第二級毒品大麻
    （見起訴書第2頁）。原判決以附表編號2之②屬自行掉落乾
    燥之「廢葉」，與附表編號2之①顯然不同為由，指附表編號
    2之①係被告採集、乾燥後所得之大麻成品，並據此認定被告
    製造第二級毒品大麻之犯罪行為（見原判決第5頁），似指
    大麻「廢葉」不同於大麻「成品」，然此部分未見其就公訴
    意旨所指被告製造附表編號2之②所示大麻是否成立犯罪，為
    相關之說明；亦未區分附表編號2①、②為大麻花、大麻葉，
    逕認均屬大麻葉，已有未洽。2、被告於本院審理時認罪不
    諱，符合修正前毒品危害防制條例第17條第2項減刑規定，
    原審未及審酌。檢察官以原審認定附表編號2②之大麻葉，非
    屬被告所製造之第二級毒品為不當，提起上訴，為有理由；
    辯護人為被告爭執製造第二級毒品未遂部分，固無理由，業
    經本院論駁如上，惟被告主張應適用修正前毒品危害防制條
    例第17條第2項減刑規定，請求改判較輕之刑部分，非無理
    由，自應由本院撤銷改判之。
　㈡爰以行為人之責任為基礎，審酌被告犯罪之動機、目的、手
    段、行為期間、製造毒品之規模、設備技術、完成大麻製品
    之數量、無證據足認有對外擴散毒品情事、於本院審理時認
    罪不諱，兼衡其素行狀況、教育程度、原擔任軍職、退休後
    之收入情形及家庭生活狀況（見本院卷第292頁）等一切情
    狀，量處有期徒刑4年。
四、沒收
　㈠扣案如附表編號2①、②所示之大麻花、大麻葉，為本案被告所
    製造之第二級毒品，除鑑驗用罄部分，因已滅失而無須沒收
    銷燬外，連同包裝袋，因無從與毒品完全析離，亦無析離之
    實益與必要，無論屬於犯罪行為人與否，均依毒品危害防制
    條例第18條第1項前段規定宣告沒收銷燬。
　㈡扣案如附表編號1所示之大麻植株64株，縱含有大麻成分，然
    未經風乾達到易於施用之程度，僅屬製造大麻之原料，為供
    被告犯本案製造第二級毒品罪所用之物，無論屬於犯罪行為
    人與否，均依毒品危害防制條例第19條第1項規定宣告沒收
    。至於其餘扣案之植株17株，前經臺北市政府警察局中山分
    局逕予銷燬而滅失，有該分局110年8月17日北市警中分刑字
    第1103054509號函附之警員職務報告可憑（原審卷第309至3
    11頁），無須宣告沒收。
　㈢扣案如附表編號3所示之大麻種子4包，屬違禁物，除鑑驗用
    罄部分，因已滅失而無須宣告沒收銷燬外，無論屬於犯罪行
    為人與否，均依刑法第38條第1項規定宣告沒收。
　㈣扣案如附表編號4至32所示之物，則係供被告犯本案意圖供製
    造毒品之用而栽種大麻、製造第二級毒品所用之物，業據被
    告供承在卷（見偵卷第107至109、208頁），無論屬於犯罪
    行為人與否，均依毒品危害防制條例第19條第1項規定宣告
    沒收。
據上論斷，應依刑事訴訟法第369條第1項前段、第364條、第299
條第1項前段，判決如主文。
本案經檢察官陳貞卉提起公訴，檢察官薛雯文提起上訴，檢察官
董怡臻到庭執行職務。
中　　華　　民　　國　　111 　年　　6 　　月　　16　　日
              　　刑事第六庭    審判長法　官  劉方慈
                                      法　官  許曉微
                                      法　官  朱嘉川
以上正本證明與原本無異。
如不服本判決，應於收受送達後20日內向本院提出上訴書狀，其
未敘述上訴之理由者並得於提起上訴後20日內向本院補提理由書
（均須按他造當事人之人數附繕本）「切勿逕送上級法院」。
                                      書記官  尤朝松
中　　華　　民　　國　　111 　年　　6 　　月　　17　　日
附錄本案論罪科刑法條全文
修正前毒品危害防制條例第4條
製造、運輸、販賣第一級毒品者，處死刑或無期徒刑；處無期徒
刑者，得併科新臺幣2千萬元以下罰金。
製造、運輸、販賣第二級毒品者，處無期徒刑或7年以上有期徒
刑，得併科新臺幣1千萬元以下罰金。
製造、運輸、販賣第三級毒品者，處7年以上有期徒刑，得併科
新臺幣7百萬元以下罰金。
製造、運輸、販賣第四級毒品者，處5年以上12年以下有期徒刑
，得併科新臺幣3百萬元以下罰金。
製造、運輸、販賣專供製造或施用毒品之器具者，處1年以上7年
以下有期徒刑，得併科新臺幣1百萬元以下罰金。
前五項之未遂犯罰之。
附表：
編號 扣押物名稱 數量 備註  1 大麻植株 64株 扣案物編號24、31之其中64株（其餘17株業經臺北市政府警察局中山分局逕予銷燬）  2 大麻製品 ①1包（最後驗餘淨重3.07公克） 扣案物編號13（包裝標示重量10.5公克）    ②1包（最後驗餘淨重11.96公克） 扣案物編號22（包裝標示重量21公克）  3 大麻種子 4包 扣案物編號44  4 培養土 2包 扣案物編號1、7  5 肥料 33罐 扣案物編號2、8、10、23、43  6 園藝剪刀 2把 扣案物編號17  7 PH值調整劑 5罐 扣案物編號3、11  8 繩勾 3組 扣案物編號4、21  9 花盆 4個 扣案物編號5  10 除蟲片 1包 扣案物編號6  11 灑水器 1個 扣案物編號9（起訴書附表誤載為編號7）  12 育苗盆 5個 扣案物編號12  13 定時插座 3個 扣案物編號14  14 溫濕度計 1個 扣案物編號15  15 PH值檢測計 1個 扣案物編號16  16 水質檢測計 1個 扣案物編號18  17 PH值及氯離子檢測計 1組 扣案物編號19  18 燈具 1組 扣案物編號25  19 抽氣過濾設備 2組 扣案物編號26  20 CO2鋼瓶 1個 扣案物編號27  21 溫濕度計 1個 扣案物編號28  22 電風扇 1個 扣案物編號29  23 植栽帳棚 1個 扣案物編號30  24 燈具 1組 扣案物編號32  25 電風扇 2個 扣案物編號33、34  26 植栽帳棚 1個 扣案物編號35  27 幫浦 1個 扣案物編號36  28 灑水器 1個 扣案物編號37  29 定時插座 1個 扣案物編號38  30 幫浦 1個 扣案物編號39  31 定時插座 1個 扣案物編號40  32 水耕用定植棉 1包 扣案物編號45